ACORDAO-COMPLETO-2528021

ACÓRDÃO 1140/2022 ATA 5/2022 - PRIMEIRA CÂMARA

VISTA, relatada e discutida esta tomada de contas especial instaurada pela Secretaria Especial da Cultura em desfavor da Cooperativa dos Operários das Artes no Distrito Federal - Copa e de seu dirigente Reginaldo Dias da Silva, em face do não atendimento de diligências saneadoras e da consequente rejeição da prestação de contas do Convênio 386/2006 (Siafi 572390) , por meio do qual foram repassados, em 17/11/2006, R$ 95.201,43 para apoio ao projeto "A Saga das Bacias".
ACORDAM os Ministros do Tribunal de Contas da União, reunidos em sessão da 1ª Câmara, ante as razões expostas pelo Relator e com fundamento nos arts. 1º, inciso I; 16, inciso III, alíneas "b" e "c"; 12, §3º; 16, §3º; 19; 23, inciso III; 26 e 28, inciso II, da Lei 8.443/1992 e nos arts. 1º, inciso I; 209, incisos II e III; 210; 214, inciso III, alínea "a"; 209, §7º e 217, caput e §2º, do Regimento Interno, em:
9.1. considerar revéis a Cooperativa dos Operários das Artes no Distrito Federal e Reginaldo Dias da Silva;
9.2. julgar irregulares suas contas e condená-los solidariamente ao recolhimento, ao Fundo Nacional de Cultura, da quantia de R$ 95.201,43 (noventa e cinco mil, duzentos e um reais e quarenta e três centavos) , atualizada monetariamente e acrescida de juros de mora a partir de 23/11/2006 até a data do efetivo recolhimento, na forma da legislação em vigor;
9.3. autorizar a cobrança judicial da dívida, caso não atendida a notificação;
9.4. autorizar, caso venha a ser requerido, o pagamento da dívida em até 36 (trinta e seis) parcelas mensais consecutivas, com incidência, sobre cada valor mensal atualizado monetariamente, dos juros de mora previstos na legislação vigente, com o alerta de que a inadimplência de qualquer prestação implicará vencimento antecipado de saldo devedor;
9.5. fixar prazos de 15 (quinze) dias, a contar da notificação desta decisão, para comprovação, perante este Tribunal, do recolhimento integral da dívida ou da primeira parcela, e de 30 (trinta) dias, a contar da parcela anterior, para comprovação do recolhimento das demais parcelas;
9.6. enviar cópia deste Acórdão aos responsáveis, à Secretaria Especial da Cultura e ao Procurador-Chefe da Procuradoria da República no Distrito Federal, com a informação de que a íntegra do Relatório e do Voto que o fundamentam está disponível no endereço eletrônico www.tcu.gov.br/acordaos.

Tomada de contas especial decorrente da ausência de comprovação da correta aplicação de recursos de convênio celebrado para apoio a projeto cultural.

Primeira Câmara

Secretaria Especial da Cultura

3. Responsáveis: Cooperativa dos Operários das Artes no Distrito Federal - Copa (07.173.059/0001-20); Reginaldo Dias da Silva (XXX.554.161-XX)

13.1. Ministros presentes: Walton Alencar Rodrigues (Presidente), Benjamin Zymler e Jorge Oliveira (Relator).
13.2. Ministro-Substituto convocado: Augusto Sherman Cavalcanti.

JORGE OLIVEIRA

Adoto como relatório a instrução produzida na Secretaria de Controle Externo de Tomada de Contas Especial - Secex/TCE, endossada pelo corpo dirigente daquela unidade técnica e pelo Ministério Público junto ao TCU - MPTCU e a seguir transcrita (peças 95/98) :
	"Cuidam os autos de tomada de contas especial instaurada pela Secretaria Especial da Cultura, em desfavor de Cooperativa dos Operários das Artes no DF - COPA e seu dirigente, o Sr. Reginaldo Dias da Silva, em razão de não comprovação da regular aplicação dos recursos repassados pela União realizadas por meio do Convênio 386/2006, registro Siafi 572390, (peça 7) firmado entre o Ministério da Cidadania e Cooperativa dos Operários das Artes no DF - COPA, que tinha por objeto o instrumento descrito como " apoio ao projeto: a saga das bacias	".
HISTÓRICO
Em 9/12/2016, com fundamento na IN/TCU 71/2012, alterada pela IN/TCU 76/2016 e DN/TCU 155/2016, o dirigente da instituição Secretaria Especial da Cultura autorizou a instauração da tomada de contas especial (peça 34) . O processo foi registrado no sistema e-TCE com o número 3814/2019.
O Convênio 386/2006, registro Siafi 572390, foi firmado no valor de R$ 118.050,00, sendo R$ 95.201,43 à conta do concedente e R$ 22.848,57 referentes à contrapartida do convenente. Teve vigência de 9/11/2006 a 5/5/2007, com prazo para apresentação da prestação de contas em 4/7/2007. Os repasses efetivos da União totalizaram R$ 95.201,43 (peça 9) , por intermédio da OB 2006OB902377, de 17/11/2006, creditada em 23/11/2006, (peça 21, p. 5) 
Em 07/01/2008, a entidade Cooperativa dos Operários da Arte - COPA apresentou a prestação de contas do recurso recebido pela concedente à conta do convênio, conforme peças comprobatórias 19 a 26. Após diligências foram apresentados documentos complementares a prestação de contas (peças nos 36 a 38) .
Feitas as devidas diligências e de posse das prestações de contas dos recursos transferidos à conta do Convênio nº 386/2006- MinC/AD/FNC, foi produzido o Parecer Técnico de 13/11/2011 (peça nº 39) , que se pronunciou favorável quanto à consecução do objeto e alcance dos objetivos. 
Sob o aspecto contábil foi elaborado o Parecer Financeiro nº 005/2015-G06/Passivo/CPCON, de 15/01/2015 (peça nº 41) , que identificou uma série de impropriedades passíveis de esclarecimentos ou de documentos complementares para serem sanadas, quais sejam: i) detalhamentos de serviços prestados por RPAs; ii) apresentação de guias de recolhimento de impostos retidos; iii) ressarcimento de saldo constante em extrato bancário; iv) restituição de rendimentos não auferidos; v) restituição de tarifas bancárias, pagas indevidamente; vi) apresentação de nova relação de pagamentos de forma segregada (MINC e contrapartida) ; vii) justificar saques em espécie; viii) apresentação das peças dos processos licitatórios; apresentação de descrição de serviços em diversas notas fiscais; ix) justificar despesas contratadas fora do plano de trabalho; x) justificar pagamento de direitos autorais, e xi) justificar despesas realizadas em 2006, para realização de um evento em 2007.
17.	O convenente foi diligenciado para apresentar documentos complementares visando ao saneamento das irregularidades apontadas no item anterior. Entretanto, se manteve silente em relação às diligências, resultando na emissão do Parecer Financeiro 092/2016- G06/Passivo/CPCON, de 09/12/2016 (peça 43) , que concluiu pela reprovação das contas, com a integral devolução dos recursos repassados pela União, no valor de R$ 95.201,43.
O fundamento para a instauração da Tomada de Contas Especial, conforme consignado na matriz de responsabilização elaborada pelo tomador de contas, foi a constatação da seguinte irregularidade: 
Realização de saque em espécie, ausência de detalhamento dos serviços prestados em documentos fiscais, não restituição do saldo em conta corrente, pagamento de despesa não prevista no plano de trabalho, irregularidades nos documentos fiscais e não restituição de rendimentos auferidos e ausência de comprovantes fiscais.
Os responsáveis arrolados na fase interna foram devidamente comunicados e, diante da ausência de justificativas suficientes para elidir a irregularidade e da não devolução dos recursos, instaurou-se a tomada de contas especial.
No relatório (peça 57) , o tomador de contas concluiu que o prejuízo importaria no valor original de R$ 95.201,43, imputando-se a responsabilidade à Cooperativa dos Operários das Artes no DF - Copa e seu presidente, Reginaldo Dias da Silva, na condição de dirigente.
Em 26/7/2020, a Controladoria-Geral da União emitiu o relatório de auditoria (peça 60) , em concordância com o relatório do tomador de contas. O certificado de auditoria e o parecer do dirigente do órgão de controle interno concluíram pela irregularidade das presentes contas (peças 61 e 62) .
Em 29/7/2020, o ministro responsável pela área atestou haver tomado conhecimento das conclusões contidas no relatório e certificado de auditoria, bem como do parecer conclusivo do dirigente do órgão de controle interno, manifestando-se pela irregularidade das contas, e determinou o encaminhamento do processo ao Tribunal de Contas da União (peça 63) .
Na instrução inicial (peça 66) , concluiu-se pela necessidade de citação dos responsáveis, nos termos que se seguem:
a) realizar a citação, com fundamento nos arts. 10, § 1º, e 12, incisos I e II, da Lei 8.443/1992 c/c o art. 202, incisos I e II, do RI/TCU, para que, no prazo de quinze dias, os responsáveis abaixo indicados, em decorrência das condutas praticadas, apresentem alegações de defesa e/ou recolham, aos cofres especificados, a quantia abaixo indicada, atualizada monetariamente a partir da respectiva data até o efetivo recolhimento, abatendo-se na oportunidade a quantia eventualmente ressarcida, na forma da legislação em vigor, que geraram a irregularidade demonstrada a seguir:
Débito relacionado ao responsável Cooperativa dos Operários das Artes no DF - Copa (CNPJ: 07.173.059/0001-20) , em solidariedade com Reginaldo Dias da Silva.
	Data de ocorrência
	Valor histórico (R$) 

	23/11/2006
	95.201,43

	Cofre credor: Fundo Nacional de Cultura.
Débito atualizado até 12 de novembro de 2020, sem juros: R$199.589,80
Irregularidade: realização de saque em espécie, ausência de detalhamento dos serviços prestados em documentos fiscais, não restituição do saldo em conta corrente, pagamento de despesa não prevista no plano de trabalho, irregularidades nos documentos fiscais e não restituição de rendimentos auferidos e ausência de comprovantes fiscais.
Evidências da irregularidade: documento técnico presente na peça 43.
Normas infringidas: art. 37, caput, c/c o art. 70, parágrafo único, da Constituição da República Federativa do Brasil; art. 93, do Decreto-lei 200/1967; art. 66, do Decreto 93.872/1986; Art. 38º.da IN/STN nº 01/1997, inciso II, alínea "d".
Conduta: realizar saques em espécie, deixar de detalhar os serviços prestados em documentos fiscais, deixar de restituir o saldo da conta corrente, efetuar pagamento de despesa não prevista no plano de trabalho, apresentar irregularidades nos documentos fiscais e deixar de restituir rendimentos auferidos e ausência de comprovantes fiscais.
Nexo de causalidade: A realização de saques em espécie impediu a verificação do nexo causal entre os recursos recebidos e as despesas, resultando em presunção de dano ao erário; a ausência de detalhamento dos serviços prestados em documentos fiscais impediu a comprovação de tais serviços, resultando em presunção de dano ao erário; a não restituição do saldo da conta corrente resultou em dano ao erário; o pagamento de despesa não prevista no plano de trabalho resultou em dano ao erário; a apresentação de documentos fiscais com irregularidades impede a comprovação das despesas neles constantes, resultando em presunção de dano ao erário; a não restituição dos rendimentos auferidos resultou em dano ao erário; e a ausência de comprovantes fiscais impediu a comprovação do nexo entre os recursos e as despesas, resultando em presunção de dano ao erário.
Culpabilidade: não há excludentes de ilicitude, de culpabilidade e de punibilidade; é razoável supor que o administrador responsável pela pessoa jurídica tinha consciência da ilicitude de sua conduta; era exigível conduta diversa da praticada, qual seja,  não realizar saques em espécie; detalhar os serviços prestados em documentos fiscais; restituir o saldo da conta corrente; não efetuar pagamento de despesa não prevista no plano de trabalho; não apresentar irregularidades nos documentos fiscais; restituir rendimentos auferidos e apresentar todos os comprovantes fiscais.
Débito relacionado ao responsável Reginaldo Dias da Silva (CPF: XXX.554.161-XX) , Presidente, na condição de dirigente, em solidariedade com Cooperativa dos Operários das Artes no DF - Copa.
	Data de ocorrência
	Valor histórico (R$) 

	23/11/2006
	95.201,43

	Cofre credor: Fundo Nacional de Cultura.
Débito atualizado até 12 de novembro de 2020, sem juros: R$199.589,80
Irregularidade: realização de saque em espécie, ausência de detalhamento dos serviços prestados em documentos fiscais, não restituição do saldo em conta corrente, pagamento de despesa não prevista no plano de trabalho, irregularidades nos documentos fiscais e não restituição de rendimentos auferidos e ausência de comprovantes fiscais.
Evidências da irregularidade: documento técnico presente na peça 43.
Normas infringidas: art. 37, caput, c/c o art. 70, parágrafo único, da Constituição da República Federativa do Brasil; art. 93, do Decreto-lei 200/1967; art. 66, do Decreto 93.872/1986; Art.38º.da IN/STN nº 01/1997, inciso II, alínea "d".
Cofre credor: Fundo Nacional de Cultura.
Débito atualizado até 12 de novembro de 2020, sem juros: R$199.589,80
Conduta: realizar saques em espécie, deixar de detalhar os serviços prestados em documentos fiscais, deixar de restituir o saldo da conta corrente, efetuar pagamento de despesa não prevista no plano de trabalho, apresentar irregularidades nos documentos fiscais, deixar de restituir rendimentos auferidos e ausência de comprovantes fiscais.
Nexo de causalidade: A realização de saques em espécie impediu a verificação do nexo causal entre os recursos recebidos e as despesas, resultando em presunção de dano ao erário; a ausência de detalhamento dos serviços prestados em documentos fiscais impediu a comprovação de tais serviços, resultando em presunção de dano ao erário; a não restituição do saldo da conta corrente resultou em dano ao erário; o pagamento de despesa não prevista no plano de trabalho resultou em dano ao erário; a apresentação de documentos fiscais com irregularidades impede a comprovação das despesas neles constantes, resultando em presunção de dano ao erário; a não restituição dos rendimentos auferidos resultou em dano ao erário; e a ausência de comprovantes fiscais impediu a comprovação do nexo entre os recursos e as despesas, resultando em presunção de dano ao erário.
Culpabilidade: não há excludentes de ilicitude, de culpabilidade e de punibilidade; é razoável supor que o responsável tinha consciência da ilicitude de sua conduta; era exigível conduta diversa da praticada, qual seja,  não realizar saques em espécie; detalhar os serviços prestados em documentos fiscais; restituir o saldo da conta corrente; não efetuar pagamento de despesa não prevista no plano de trabalho; não apresentar irregularidades nos documentos fiscais; restituir rendimentos auferidos e apresentar todos os comprovantes fiscais.
Com base na delegação de competência da relatora do feito, Ministra Ana Arraes (Portaria AA 1, de 21/7/2014) , foram promovidas as citações propostas, conforme a seguir discriminado:
	a) Cooperativa dos Operários das Artes no DF - COPA:
	Ofício nº 
	Base de pesquisa de endereço
	Data de expedição
	Data de recebimento 
	Prorrogação 
	Fim do Prazo para defesa
	Apresentação de Defesa

	64135/2020
 (peça 73) 
	Receita Federal
 (peça 69) 
	8/1/2021
	"Mudou-se"
 (peça 75) 
	-
	-
	-

	16405/2021
 (peça 80) 
	Receita Federal
 (peça 77) 
	12/5/2021
	"Mudou-se"
 (peça 81) 
	-
	-
	-

	48577/2021
 (peça 87) 
	TSE
	30/8/2021
	3/9/2021
 (AR peça 89) 
			
	Edital nº 
	Data
	DOU nº 
	Publicação 
	Seção/Pág.
	Fim do Prazo para defesa
	Apresentação de Defesa

	1357/2021
 (peça 91) 
	11/10/2021
	201
 (peças 92 e 93) 
	25/10/2021
	3/179
	9/11/2021
	-

	b) Reginaldo Dias da Silva:
		Ofício nº 
	Base de pesquisa de endereço
	Data de expedição
	Data de recebimento 
	Prorrogação 
	Fim do Prazo para defesa
	Apresentação de Defesa

	64136/2020
 (peça 74) 
	Receita Federal
 (peça 69) 
	8/1/2021
	"Ausente"
 (peça 76) 
	-
	-
	-

	16406/2021
 (peça 79) 
	Receita Federal
 (peça 78) 
	12/5/2021
	"Mudou-se"
 (peça 82) 
	-
	-
	-

	48575/2021
 (peça 87) 
	TSE
	30/8/2021
	3/9/2021
 (AR peça 90) 
	-
	-
	-

Transcorrido o prazo regimental fixado e tendo se mantido inertes os responsáveis solidários, impõe-se que sejam considerados revéis, dando-se prosseguimento ao processo, de acordo com o art. 12, § 3º, da Lei 8.443/1992.
EXAME TÉCNICO
Da validade das notificações
Preliminarmente, cumpre tecer breves considerações sobre a forma como são realizadas as comunicações processuais no TCU. A esse respeito, destacam-se o art. 179, do Regimento Interno do TCU (Resolução 155, de 4/12/2002) e o art. 4º, inciso III, § 1º, da Resolução TCU 170, de 30 de junho de 2004, in verbis:
Art. 179. A citação, a audiência ou a notificação, bem como a comunicação de diligência, farse-ão:
I - mediante ciência da parte, efetivada por servidor designado, por meio eletrônico, fac-símile, telegrama ou qualquer outra forma, desde que fique confirmada inequivocamente a entrega da comunicação ao destinatário;
II - mediante carta registrada, com aviso de recebimento que comprove a entrega no endereço do destinatário;
III - por edital publicado no Diário Oficial da União, quando o seu destinatário não for localizado;
 (...) 
Art. 3º As comunicações serão dirigidas ao responsável, ou ao interessado, ou ao dirigente de órgão ou entidade, ou ao representante legal ou ao procurador constituído nos autos, com poderes expressos no mandato para esse fim, por meio de:
I - correio eletrônico, fac-símile ou telegrama;
II - servidor designado;
III - carta registrada, com aviso de recebimento;
IV - edital publicado no Diário Oficial da União, quando o seu destinatário não for localizado, nas hipóteses em que seja necessário o exercício de defesa".
Art. 4º. Consideram-se entregues as comunicações:
I - efetivadas conforme disposto nos incisos I e II do artigo anterior, mediante confirmação da ciência do destinatário;
II - realizadas na forma prevista no inciso III do artigo anterior, com o retorno do aviso de recebimento, entregue comprovadamente no endereço do destinatário;
III - na data de publicação do edital no Diário Oficial da União, quando realizadas na forma prevista no inciso IV do artigo anterior.
§ 1º O endereço do destinatário deverá ser previamente confirmado mediante consulta aos sistemas disponíveis ao Tribunal ou a outros meios de informação, a qual deverá ser juntada ao respectivo processo.
 (...) 
Bem se vê, portanto, que a validade da citação via postal não depende de que o aviso de recebimento seja assinado pelo próprio destinatário da comunicação, o que dispensa, no caso em tela, a entrega do AR em "mãos próprias". A exigência da norma é no sentido de o Tribunal verificar se a correspondência foi entregue no endereço correto, residindo aqui a necessidade de certeza inequívoca. 
Não é outra a orientação da jurisprudência do TCU, conforme se verifica dos julgados a seguir transcritos:
São válidas as comunicações processuais entregues, mediante carta registrada, no endereço correto do responsável, não havendo necessidade de que o recebimento seja feito por ele próprio (Acórdão 3648/2013-TCU-Segunda Câmara, Relator Ministro JOSÉ JORGE) ;
É prescindível a entrega pessoal das comunicações pelo TCU, razão pela qual não há necessidade de que o aviso de recebimento seja assinado pelo próprio destinatário. Entregandose a correspondência no endereço correto do destinatário, presume-se o recebimento da citação. (Acórdão 1019/2008-TCU-Plenário, Relator Ministro BENJAMIN ZYMLER) ;
As comunicações do TCU, inclusive as citações, deverão ser realizadas mediante Aviso de Recebimento - AR, via Empresa Brasileira de Correios e Telégrafos, bastando para sua validade que se demonstre que a correspondência foi entregue no endereço correto. (Acórdão 1526/2007-TCU-Plenário, Relator Ministro AROLDO CEDRAZ) .
A validade do critério de comunicação processual do TCU foi referendada pelo Supremo Tribunal Federal, nos termos do julgamento do MS-AgR 25.816/DF, por meio do qual se afirmou a desnecessidade da ciência pessoal do interessado, entendendo-se suficiente a comprovação da entrega do "AR" no endereço do destinatário:
EMENTA: AGRAVO REGIMENTAL. MANDADO DE SEGURANÇA. DESNECESSIDADE DE INTIMAÇÃO PESSOAL DAS DECISÕES DO TRIBUNAL DE CONTAS DA UNIÃO. ART. 179 DO REGIMENTO INTERNO DO TCU. INTIMAÇÃO DO ATO IMPUGNADO POR CARTA REGISTRADA, INICIADO O PRAZO DO ART. 18 DA LEI nº 1.533/51 DA DATA CONSTANTE DO AVISO DE RECEBIMENTO. DECADÊNCIA RECONHECIDA. AGRAVO IMPROVIDO.
O envio de carta registrada com aviso de recebimento está expressamente enumerado entre os meios de comunicação de que dispõe o Tribunal de Contas da União para proceder às suas intimações.
O inciso II do art. 179 do Regimento Interno do TCU é claro ao exigir apenas a comprovação da entrega no endereço do destinatário, bastando o aviso de recebimento simples.
No caso em exame, após tentativas infrutíferas de notificar os responsáveis Cooperativa dos Operários das Artes no DF - COPA e Reginaldo Dias da Silva, nos endereços constantes da base de dados da Receita Federal, após pesquisas realizadas pelo TCU (item 13) , logrou-se efetuar a citação válida dos responsáveis no endereço obtido, igualmente em pesquisa realizada por este Tribunal, nas bases de dados do TSE, consolidando-se a citação da pessoa jurídica pela via editalícia, conforme detalhado:
Cooperativa dos Operários das Artes no DF - COPA, por meio Edital nº 1357/2021 (peça 91) , de 11/10/2021, publicado no DOU de 25/10/2021  (peças 92 e 93) ;
Reginaldo Dias da Silva, por meio do Ofício nº 48575/2021 TCU/Seproc, de 30/8/2021 (peça 87) , recebido em 3/9/2021  (AR à peça 90) .
Da revelia
Nos processos do TCU, a revelia não leva à presunção de que sejam verdadeiras todas as imputações levantadas contra os responsáveis, diferentemente do que ocorre no processo civil, em que a revelia do réu opera a presunção da verdade dos fatos narrados pelo autor. Dessa forma, a avaliação da responsabilidade do agente não pode prescindir da prova existente no processo ou para ele carreada. 
Ao não apresentarem suas defesas, os responsáveis deixaram de produzir prova da regular aplicação dos recursos sob sua responsabilidade, em afronta às normas que impõem aos gestores públicos a obrigação legal de, sempre que demandados pelos órgãos de controle, apresentar os documentos que demonstrem a correta utilização das verbas públicas, a exemplo do contido no art. 93 do Decreto-Lei 200/67: "Quem quer que utilize dinheiros públicos terá de justificar seu bom e regular emprego na conformidade das leis, regulamentos e normas emanadas das autoridades administrativas competentes."
Não obstante a revelia configurada neste processo, e em prestígio ao princípio da verdade real que informa os processos no TCU, foram os autos novamente compulsados, não se identificando qualquer elemento que pudesse alterar as conclusões que fundamentaram as citações realizadas.
Com efeito, o não comparecimento dos responsáveis aos autos faz remanescerem injustificadas as ocorrências que ensejaram a irregularidade a eles atribuída (realização de saques em espécie, ausência de detalhamento dos serviços prestados em documentos fiscais, não restituição do saldo em conta corrente, pagamento de despesa não prevista no plano de trabalho, irregularidades nos documentos fiscais, não restituição de rendimentos auferidos e ausência de comprovantes fiscais) .
Por outro lado, em se tratando de processo em que as partes interessadas não se manifestaram acerca das irregularidades imputadas, não há elementos para que se possa efetivamente aferir e reconhecer a ocorrência de boa-fé na conduta dos responsáveis, podendo este Tribunal, desde logo, proferir o julgamento de mérito pela irregularidade das contas, nos termos dos §§ 2º e 6º do art. 202 do Regimento Interno do TCU.
Dessa forma, os responsáveis Cooperativa dos Operários das Artes no DF - COPA e Reginaldo Dias da Silva devem ser considerados revéis, nos termos do art. 12, §3º, da Lei 8.443/1992, devendo as respectivas contas ser julgadas irregulares, com a condenação solidária ao pagamento do débito apurado nos autos. 
Prescrição da Pretensão Punitiva
Vale ressaltar que a pretensão punitiva do TCU, conforme Acórdão 1441/2016-TCU-Plenário, Relator Min. Benjamin Zymler, que uniformizou a jurisprudência acerca dessa questão, subordina-se ao prazo geral de prescrição indicado no art. 205 do Código Civil, que é de dez anos, contado da data de ocorrência da irregularidade sancionada, nos termos do art. 189 do Código Civil, sendo este prazo interrompido pelo ato que ordenar a citação, a audiência ou a oitiva dos responsáveis.
No caso em exame, ocorreu a prescrição, uma vez que a irregularidade ocorreu em 5/7/2007  (dia após o vencimento do prazo para prestação de contas) , e o ato de ordenação da citação foi expedido apenas em 19/11/2020  (peça 68) .
CONCLUSÃO
Em face da revelia da Cooperativa dos Operários das Artes no DF - COPA e do Sr. Reginaldo Dias da Silva, e inexistindo nos autos elementos que permitam concluir pela ocorrência de boa-fé ou de outros excludentes de culpabilidade dos responsáveis solidários, propõe-se que as respectivas contas sejam julgadas irregulares e que os responsáveis sejam condenados ao pagamento do débito apurado nos autos.
PROPOSTA DE ENCAMINHAMENTO
	Diante do exposto, submetem-se os autos à consideração superior, propondo ao Tribunal:
	a) considerar revéis os responsáveis Cooperativa dos Operários das Artes no DF - COPA (CNPJ: 07.173.059/0001-20) e Reginaldo Dias da Silva (CPF: XXX.554.161-XX) , com fundamento no § 3º, art. 12, Lei 8.443/1992;
	b) com fundamento nos arts. 1º, inciso I; 16, inciso III, alíneas "b" e "c"; 19 e 23, inciso III, todos da Lei 8.443/1992, e nos arts. 1º, inciso I; 209, incisos II  e III; 210 e 214, inciso III, do Regimento Interno TCU, julgar irregulares as contas dos responsáveis Cooperativa dos Operários das Artes no DF - COPA (CNPJ: 07.173.059/0001-20) e Reginaldo Dias da Silva (CPF: XXX.554.161-XX) , e condená-los, solidariamente, ao pagamento das quantias a seguir especificadas, com a fixação do prazo de quinze dias, a contar da notificação, para comprovar, perante o Tribunal (art. 214, inciso III, alínea "a", do Regimento Interno) , o recolhimento da dívida aos cofres do Fundo Nacional de Cultura, atualizada monetariamente e acrescida dos juros de mora, calculados a partir das datas indicadas, até a data do efetivo recolhimento, na forma prevista na legislação em vigor:
	Data de ocorrência
	Valor histórico (R$) 

	23/11/2006
	95.201,43

	c) autorizar, desde logo, nos termos do art. 28, inciso II, da Lei 8.443/1992, a cobrança judicial das dívidas caso não atendidas as notificações;
	d) autorizar o pagamento das dívidas em até 36 parcelas mensais e consecutivas, nos termos do art. 26 da Lei 8.443/1992 e do art. 217 do Regimento Interno, fixando-lhe o prazo de quinze dias, a contar do recebimento da notificação, para comprovar perante o Tribunal o recolhimento da primeira parcela, e de trinta dias, a contar da parcela anterior, para comprovar o recolhimento das demais parcelas, devendo incidir sobre cada valor mensal, atualizado monetariamente, os juros de mora devidos, na forma prevista na legislação em vigor, alertando aos responsáveis que a falta de comprovação do recolhimento de qualquer parcela importará no vencimento antecipado do saldo devedor, nos termos do § 2º do art. 217 do Regimento Interno deste Tribunal;
	e) enviar cópia do Acórdão que vier a ser proferido à Secretaria Especial da Cultural e aos responsáveis, para ciência, informando que a deliberação, acompanhada do Relatório e Voto que a fundamentarem, estará disponível para consulta no endereço www.tcu.gov.br/acordaos, além de esclarecer que, caso requerido, o TCU poderá fornecer as correspondentes cópias, em mídia impressa, aos interessados e às responsáveis arrolados nestes autos;
	i) encaminhar cópia da deliberação, bem como do relatório e do voto que a fundamentarem, ao Procurador-Chefe da Procuradoria da República no Distrito Federal, nos termos do § 3º do art. 16 da Lei 8.443/1992 c/c o § 7º do art. 209 do Regimento Interno do TCU, para adoção das medidas que entender cabíveis"
	É o relatório.

não há.

Subprocurador-Geral Paulo Soares Bugarin

TOMADA DE CONTAS ESPECIAL. CONVÊNIO. NÃO COMPROVAÇÃO DA CORRETA APLICAÇÃO DOS RECURSOS. REVELIA. PRESCRIÇÃO DA PRETENSÃO PUNITIVA. IRREGULARIDADE DAS CONTAS E DÉBITO.

TOMADA DE CONTAS ESPECIAL (TCE)

Secretaria de Controle Externo de Tomada de Contas Especial - SecexTCE

A Secretaria Especial da Cultura instaurou esta tomada de contas especial em desfavor da Cooperativa dos Operários das Artes no Distrito Federal - Copa e de seu dirigente Reginaldo Dias da Silva em face do não atendimento de diligências saneadoras e da consequente rejeição da prestação de contas do Convênio 386/2006 (Siafi 572390) , por meio do qual foram repassados, em 17/11/2006, R$ 95.201,43 para apoio ao projeto "A Saga das Bacias".
2.	Devidamente citados no âmbito desta Corte, inclusive por edital, os responsáveis não se manifestaram, o que levou a Secretaria de Controle Externo de Tomada de Contas Especial - SecexTCE e o Ministério Público junto ao TCU - MPTCU, em pareceres uniformes e diante da ocorrência da prescrição da pretensão punitiva deste Tribunal, a opinarem pela irregularidade destas contas e pela imputação do débito apurado.
	Considerando a revelia dos responsáveis e a ausência de comprovação da correta aplicação dos valores transferidos, o que acarreta a presunção relativa de sua utilização irregular, e tendo em vista a prescrição da pretensão punitiva do TCU, nos termos do Acórdão 1441/2016-TCU-Plenário, uma vez que o vencimento do prazo para prestação de contas ocorreu em 05/07/2007 e que o ato que ordenou a citação teve lugar apenas em 19/11/2020, acolho os pareceres e voto pela adoção da minuta de acórdão que trago a este Colegiado. 
	TCU, Sala das Sessões, em 8 de março de 2022.
JORGE OLIVEIRA 
Relator